臺灣高等法院高雄分院刑事判決　　　　　　　　　　九十三年度上易字第四四五號
　　上　訴　人　臺灣高雄地方法院檢察署檢察官
　　被　　　告　甲○○
　　選任辯護人　邱超偉　律師
　　　　　　　　石繼志
右上訴人因被告詐欺案件，不服臺灣高雄地方法院九十三年度易字第三九七號中華民
國九十三年七月十四日第一審判決（起訴案號：臺灣高雄地方法院檢察署九十二年度
偵緝字第一○七八號），提起上訴，本院判決如左：
      主  文
    主  文
上訴駁回。
    理  由
一、公訴意旨略以：被告甲○○於民國八十九年九月間得知徐永福欲出賣「永順興十
    六號漁船」之拖網漁業汰建權，乃經友人曾美玉介紹，於同年十月初邀乙○○共
    同出資購買，言明乙○○出資新台幣（下同）三十八萬元，被告甲○○出資二十
    萬元，出售所得利潤對分。乙○○並先於八十九年十月十二日，將十五萬元匯入
    丁金鐸（另為不起訴處分確定）所有00000000000000號帳戶。而
    徐永福因遲未收到甲○○款項，又需款孔急，乃另於同年月十一日，與陳星祥訂
    約，賣出上開汰建權，並收取定金二十萬元。同年月十四日、十五日左右，被告
    甲○○自他處得知陳星祥已購得上開汰建權，乃去電央求陳星祥出讓上開汰建權
    ，為陳星祥所拒。被告甲○○不甘未能獲利，竟意圖為自己不法所有，明知乙○
    ○一旦得知上開汰建權已無法取得，勢不可能電匯尾款，基於誠信原則，被告甲
    ○○處於保證人地位，竟然隱瞞不報，為不作為之詐術，致乙○○不疑有他，誤
    認仍可順利取得汰建權，乃於同年月二十七日再次電匯餘款二十三萬元入上開帳
    戶。迄同年月底，乙○○去電被告甲○○，告稱已覓得新買主願以七十萬元之價
    格購買該船之汰建權，請求速將該船之相關證件寄至澎湖等情，被告甲○○方告
    知上情，乙○○始發現受騙，因認被告甲○○涉犯刑法第三百三十九條第一項詐
    欺取財罪嫌。
二、按犯罪事實應依證據認定之，無證據不得認定犯罪事實；又不能證明被告犯罪者
    ，應諭知無罪之判決；刑事訴訟法第一百五十四條第二項、第三百零一條第一項
    分別定有明文。又刑事訴訟法第一百六十一條第一項規定：檢察官就被告犯罪事
    實，應負舉證責任，並指出證明之方法。因此，檢察官對於起訴之犯罪事實，應
    負提出證據及說服之實質舉證責任。倘其所提出之證據，不足為被告有罪之積極
    證明，或其指出證明之方法，無從說服法院以形成被告有罪之心證，基於無罪推
    定之原則，自應為被告無罪判決之諭知。最高法院著有五十二年台上字第一三○
    ○號判例、九十二年台上字第一二八號判例可資參照。又按刑法第三百三十九條
    第一項詐欺罪之成立，以意圖為自己或第三人不法之所有，以詐術使人將本人或
    第三人之物交付為要件，若行為人所用方法，不能認為詐術，亦不致使人陷於錯
    誤，則不得遽以該罪相繩，亦經最高法院四十六年臺上字第二六○判例闡述甚明
    。至於債務人於債之關係成立後，如有未依債之本旨履行民事債務之情形，在一
    般社會經驗上可能之原因甚多，縱令是出於惡意不為履行，苟無足以證明其在債
    之關係發生時，自始即具有不法所有意圖之積極證據，亦僅能令負民事之遲延給
    付責任，依刑事訴訟法第一百五十四條之規定，尚不得據此債信違反之客觀事實
    ，而推定債務人原有詐欺取財之犯意。
三、公訴人認被告甲○○涉犯右揭詐欺罪嫌無非係以：告訴人乙○○之指述及證人陳
    星祥、徐永福之證詞為其論據。訊據被告固坦承右揭時地受徐永福委託授權代理
    出售上開拖網漁船汰建權，而以五十八萬元邀告訴人乙○○共同出資購買，由告
    訴人出資三十八萬元，被告出資二十萬元，購買後轉售所得利潤平分，告訴人於
    八十九年十月十二日、八十九年十月二十七日分別匯款十五萬、二十三萬至伊指
    定帳戶等情不諱。惟堅決否認有詐欺之犯行，辯稱：因告訴人遲至八十九年十月
    二十七日始將出資款項匯齊，伊隨即向委託人徐永福接洽，才知徐永福已將該汰
    建權賣給陳星祥，而伊轉向陳星祥洽購，陳星祥仍不願將該汰建權讓出，本件共
    同出資購買無法完成，係告訴人付款遲延所致，致伊損失可賺取之利潤，嗣伊先
    還告訴人十萬元，其餘待告訴人賠償伊之損失，雙方會算後再處理，伊雖提高價
    格以五十八萬元邀告訴人共同出資，告訴人自行評估認為合理，雙方才合作，伊
    並無詐欺犯意等語。
四、經查：
    (一)被告甲○○於八十九年九月二十七日受徐永福委託以四十五萬元出售「海運
        六號」（原永順興十六號漁船）之拖網漁業汰建權，經友人曾美玉介紹，被
        告於同年十月十二日以五十八萬元邀告訴人乙○○共同出資購買，約定告訴
        人出資三十八萬元，被告出資二十萬元，轉售所得利潤平分，告訴人分別於
        八十九年十月十二日、八十九年十月二十七日分別匯款十五萬、二十三萬至
        被告指定之帳戶等事實，業據被告坦承不諱，並經證人徐永福於偵查中證述
        無訛，復有行政院農業委員會八十九年七月五日（八九）農漁字第八九一二
        一九一九三號函、宜蘭縣政府八十九年九月五日八九府農漁字第○九三六四
        一號函各一紙、郵政國內匯款執據二紙在卷可稽，應堪信為真實。
    (二)公訴人雖以告訴人於八十九年十月二十七日第二次匯款二十三萬元前，被告
        早已知悉徐永福已將系爭汰建權售予陳星祥，故意不告知告訴人，仍收受告
        訴人匯款二十三萬元，事後亦拒絕返還，認被告有不作為之詐欺之犯行云云
        。然查證人徐永福於偵查中證稱：伊有委託被告以四十五萬元賣船隻汰建權
        ，被告以多少價格賣出，伊不管，但約定被告如在十月中旬前仍未賣出，伊
        亦可自行出售，嗣於十月中旬伊以四十五萬元賣給另一家造船廠，於八十九
        年十月月底告知被告汰建權已經賣掉等語明確（九十一年度偵字第三四０號
        偵查卷第三三至三五頁）。足見被告係於八十九年十月月底始知徐永福將上
        開汰建權出售他人。
    (三)雖證人陳星祥於偵查中證稱：伊購買上開汰建權後，在八十九年九月份被告
        打電話來，要伊讓與汰建權，伊未答應，詳細日期伊忘記了，只記得伊交付
        價金完畢後隔幾天等語（九十二年偵續字第三四號第四六、四七頁）；嗣又
        證稱：被告於伊交付訂金徐永福給後約三、四天打電話來，伊是在八十九年
        十月十一日交付訂金的云云（九十二年偵緝字第一０七八號卷第一五頁）。
        然查陳星祥代理簡明龍與徐永標代理徐永福係於八十九年十月十一日訂立契
        約以四十五萬元購買上開汰建權，翌日給付訂金二十萬元，一星期後即十月
        十九日給付尾款二十五萬元，此據證人陳星祥於原審證述明確（見原審卷第
        六一至六五頁），核與證人徐永福證述相符，並有汰建牌買賣契約書一紙附
        卷可稽，是證人陳星祥係於八十九年十月十一日向徐永福購買上開汰建權，
        被告自不可能於八十九年九月間打電話央求陳星祥讓與上開汰建權，且證人
        陳星祥於偵查中證述，被告打電話時間係八十九年九月間，即交付價金完畢
        後幾天，惟陳星祥係於八十九年十月十九日交付尾款，並非八十九年九月間
        ，嗣又稱被告打電話時間係交付訂金（八十九年十月十二日）後三、四天云
        云，前後證述反覆不定，顯對時間記憶模糊，參以證人陳星祥於原審證稱：
        被告確實有打電話給我，並到我工廠拿委託書給我看，但是時間我不記得等
        語。是證人陳星祥偵查中證述自難採信。況證人徐永福係於八十九年十月月
        底始告知被告上開汰建權出售他人，被告自不可能於徐永福告知前，向陳星
        祥央求讓與上開汰建權，亦無證據證明被告於八十九年十月二十七日收受告
        訴人尾款前即知徐永福已將上開汰建權出售他人。是被告辯稱告訴人交付尾
        款後，伊向徐永福接洽，始知上開汰建權出售他人，才轉向陳星祥洽商讓與
        汰建權乙節，尚堪採信。
    (四)又被告於八十九年十月二十七日收受告訴人尾款二十三萬元後，始知悉委託
        人徐永福已將上開汰建權售予陳星祥，仍積極與陳星祥聯絡，希望陳星祥能
        將該汰建權讓與被告等情，亦經證人陳星祥偵查、原審中證述屬實，益徵被
        告主觀上無不法所有之意圖。佐以陳星祥係經營造船廠，購買上開汰建權後
        轉售簡明龍，此據證人陳星祥、簡明龍於偵查中證述明確，陳星祥購買上開
        汰建權意在轉售，被告亦可能向陳星祥取得上開汰建權，是縱認被告向告訴
        人收取尾款時，已知悉徐永福已將上開汰建權出售陳星祥，但被告收受告訴
        人尾款後，仍積極爭取陳星祥能將汰建權轉讓，以完成與告訴人共同出資購
        買後轉售之目的，亦難認被告收取告訴人尾款時有詐欺之犯意。
    (五)至於告訴人請求檢察官上訴意旨以被告甲○○受徐永福委託以四十五萬元出
        售「海運六號」（原永順興十六號漁船）之拖網漁業汰建權，竟以五十八萬
        元邀告訴人乙○○共同出資購買，認被告有詐欺犯行等語。惟查證人徐永福
        於偵查中證稱：伊有委託授權被告以四十五萬元賣船隻汰建權，被告以多少
        價格賣出，伊不管，但約定被告如在十月中旬前仍未賣出，伊亦可自行出售
        等語明確（九十一年度偵字第三四０號偵查卷第三三至三五頁），且被告取
        得代理出售上開汰建權之商業機會，無論係基於個人關係或付出心力而取得
        ，自得加計合理報酬，此為商場習慣，是被告以五十八萬元邀告訴人共同出
        資購買後轉售，所得利潤平分之行為，並非施以詐術；又被告以五十八萬元
        邀告訴人合夥購買，告訴人應自行評估該汰建權價格是否合理及獲利機會，
        而決定是否合作，而告訴人於原審亦自承「當初被告傳真 (汰建權)資料給
        我，我覺得汰建權是正確的，價格五十八萬元也合理，所以就參與。」（見
        原審卷第五七頁），告訴人既自行評估價格合理始與被告共同出資購買，足
        見告訴人亦無陷於錯誤可言。
五、檢察官應善盡舉證責任，說服法院形成心證；若無法舉證說服法院形成有罪心證
    ，即應依無罪推定原則，作有利被告之判決，公訴人提出證明之證據，尚未達於
    通常一般之人不致有所懷疑，而得確信其為真實之程度，既仍存有合理之懷疑，
    即無從為被告有罪之認定。綜上所述，被告前開所辯，應屬可採，從而公訴人所
    持之前開論據，均無法採為認定被告犯罪之證據；此外，復無其他積極證據足資
    證明被告有何詐欺之犯行，被告被訴詐欺罪自屬不能證明。因此原審以不能證明
    被告犯罪而諭知無罪之判決，核無不合，檢察官上訴意旨，仍執前詞，非有理由
    ，應予駁回。
六、另公訴人於原審以言詞追加起訴，以被告與告訴人合夥購買徐永福上開汰建權，
    告訴人出資三十八萬元，而徐永福已將出售他人，合夥目的不能完成，被告僅告
    訴人返還十萬元，其餘二十八萬元拒不返還，另涉有刑法第三百三十六條第二項
    之業務侵占罪嫌等語。原審以公訴意旨雖認被告不償還告訴人出資之行為涉有業
    務侵占犯行，但係另一犯罪事實，並非本件公訴人起訴範圍亦非起訴效力所及，
    自無從併為審理，應由檢察官另為偵查處理，而未予判決。惟查，刑事案件於第
    一審辯論終結前，得就與本案相牽連之犯罪，追加起訴；追加起訴得於審判期日
    以言詞為之，為刑事訴訟法第二百六十五條第一項、第二項所規定。所謂相牽連
    之案件係指刑事訴訟法第七條所列之：(一)、一人犯數罪。(二)、數人共犯一罪或數
    罪。(三)、數人同時在同一處所各別犯罪。(四)、犯與本罪有關係之藏匿人犯、湮滅
    證據、偽證、贓物各罪之案件。公訴人以言詞追加起訴被告涉有業務侵占罪嫌，
    並非以實質上或裁判上一罪關係請求併案審理，且從起訴及追加起訴形式上觀察
    被告如成立詐欺，則無侵占可言，如成立侵占亦無詐欺餘地，兩者並無裁判上一
    罪關係；況原審既對檢察官起訴詐欺部分諭知無罪，即與該追加起訴業務侵占罪
    部分無任何實質上或裁判上一罪之關係，顯屬追加起訴一人犯數罪案件。原審誤
    以非起訴範圍，亦非起訴效力所及，就業務侵占部分漏未審判，檢察官上訴亦未
    執此指摘原判決不當，應屬由原審補充判決之問題，併予敘明。
據上論斷，應依刑事訴訟法第三百六十八條，判決如主文。
本案經檢察官陳建年到庭執行職務。
中      華      民      國    九十三    年      十      月    二十九    日
                              臺灣高等法院高雄分院刑事第三庭
                                  審判長法官  周賢銳
                                        法官  謝宏宗
                                        法官  黃建榮
右正本證明與原本無異。
不得上訴。
                                  法院書記官  陳靖華
中    華    民    國      九十三      年      十      月    二十九    日
